臺灣高等法院臺中分院刑事判決
109年度侵上訴字第122號
上  訴  人  
即  被  告  0000-000000A（真實姓名年籍資料詳卷）
選任辯護人  呂秀梅律師（法律扶助）
上列上訴人即被告因妨害性自主案件，不服臺灣南投地方法院10
8年度侵訴字第2號中華民國109年7月9日第一審判決（起訴案號
：臺灣南投地方檢察署106年度偵字第4812號），提起上訴，本
院判決如下：
    主    文
原判決撤銷。
0000甲000000A無罪。
    理    由
壹、程序部分：
一、依性侵害犯罪防治法第12條第2項、兒童及少年福利與權益
    保障法第69條第2項之規定，本案必須公示之判決書，不得
    揭露被害人之姓名、出生年月日、住居所及其他足資識別被
    害人身分之資訊，爰就被害人及其親屬、保母、就讀學校老
    師及遊戲治療師之姓名、住址等足資識別身分之資訊，均予
    以隱匿並註明參照卷內資料。
二、證據能力之說明：
　　有罪之判決書應於理由內記載認定犯罪事實所憑之證據及其
    認定之理由，刑事訴訟法第310條第1款分別定有明文。而犯
    罪事實之認定，係據以確定具體的刑罰權之基礎，自須經嚴
    格之證明，故其所憑之證據不僅應具有證據能力，且須經合
    法之調查程序，否則即不得作為有罪認定之依據。倘法院審
    理之結果，認為不能證明被告犯罪，而為無罪之諭知，即無
    刑事訴訟法第154條第2項所謂「應依證據認定」之犯罪事實
    之存在。因此，同法第308條前段規定，無罪之判決書只須
    記載主文及理由。而其理由之論敘，僅須與卷存證據資料相
    符，且與經驗法則、論理法則無違即可，所使用之證據亦不
    以具有證據能力者為限，即使不具證據能力之傳聞證據，亦
    非不得資為彈劾證據使用。故無罪之判決書，就傳聞證據是
    否例外具有證據能力，本無須於理由內論敘說明。是本案被
    告既為無罪之判決，自無庸就判決內所引各項證據是否均具
    證據能力逐一論述，合先敘明。
貳、實體部分：
一、公訴意旨略以：上訴人即被告0000甲000000A（姓名年籍詳
    卷，下稱被告）係被害人0000甲000000（姓名年籍詳卷，00
    0年0月生，下稱甲女）之父，明知甲女為未滿14歲之人，竟
    基於強制性交之犯意，於甲女讀幼稚園之某日，在南投縣南
    投市住處內，趁洗澡之際，先以手插入甲女下體後，再持不
    明物體插入甲女下體內。因認被告涉犯刑法第222條第1項第
    2款之強制性交罪嫌等語。
二、按犯罪事實應依證據認定之，無證據不得認定犯罪事實；不
    能證明被告犯罪或其行為不罰者應諭知無罪之判決，刑事訴
    訟法第154條第2項、第301條第1項分別定有明文。次按事實
    之認定，應憑證據，如未能發現相當證據，或證據不足以證
    明，自不能以推測或擬制之方法，以為裁判基礎；又認定不
    利於被告之事實，須依積極證據，苟積極證據不足為不利於
    被告事實之認定時，即應為有利於被告之認定；另認定犯罪
    事實所憑之證據，雖不以直接證據為限，間接證據亦包括在
    內；然而無論直接或間接證據，其為訴訟上之證明，須於通
    常一般之人均不致有所懷疑，而得確信其為真實之程度者，
    始得據為有罪之認定，倘其證明尚未達到此一程度，而有合
    理之懷疑存在，無從使事實審法院得有罪之確信時，即應由
    法院為諭知被告無罪之判決（最高法院40年台上字第86號、
    30年上字第816號、76年台上字第4986號判決意旨參照）。
三、公訴意旨認被告涉有加重強制性交犯行，無非以被告於警詢
    時、偵查中之陳述、證人即被害人甲女之指述、鑑定證人即
    鍾文振醫師之證述、證人即遊戲治療師0000甲000000F之證
    述、診斷證明書及被害人傷勢照片、國立臺灣大學醫學院附
    設醫院107年2月12日校附醫秘字第1070900875號函及鑑定案
    件意見表、遊戲治療紀錄摘要表等為主要論據。訊據被告則
    堅詞否認有何加重強制性交犯行，辯稱：我沒有起訴書所載
    的行為，因為女兒小所以幫她洗澡，女兒尿尿的地方我也是
    會幫她洗，也是用手幫她洗，只有用手平平的滑過她的外陰
    部幫她洗這樣而已，也沒有使用過其他工具幫女兒洗過等語
    。
四、經查：　　
  ㈠甲女係000 年0 月出生，為未滿14歲之人，被告為甲女之父
    ，被告平時會幫甲女洗澡，甲女於106 年9 月28日就醫，其
    處女膜2 、4 、8 、10點鐘方向疑似有陳舊性裂傷等情，有
    甲女全戶戶籍資料、受理疑似性侵害事件驗傷診斷書各1 份
    及照片6 張（見偵卷密封袋）在卷可參，被告亦不爭執，應
    可認定為真實。
  ㈡針對甲女上開處女膜造成疑似陳舊性裂傷之原因，鑑定證人
    鍾文振於原審審理時證述：被害人的傷勢按照我的經驗判斷
    ，應該是鈍器突破性的傷害造成（原審卷一第449 頁）；這
    年齡的小孩子不會做這麼大傷害自己的行為，4 歲左右的小
    孩子，也不會對自己用這樣可以造成傷害的物品來傷害自己
    ，如果說強烈的運動會造成這樣的傷害的話，那麼很多、很
    多的小學生都會對自己造成同樣的傷害，因為他們劇烈的體
    育活動是不會造成這樣的傷害，所以是不會造成這樣的傷害
    ；以我的判斷如果小孩子將自己外陰部撐開，這時候就會造
    成不舒服，正常的小孩應該會有抵抗的反應，她不願意讓這
    樣傷害再進行下去，光是接觸她的會陰部，就會造成身體的
    不舒服，所以小孩子應該會有自己的抵抗力量，自己做的話
    ，她也知道會暫停在那個階段，因為已經造成疼痛等語（原
    審卷一第452 頁）。應可排除甲女所受上開傷勢為甲女自己
    所造成。
  ㈢甲女上開處女膜造成疑似陳舊性裂傷之原因，係因被告為甲
    女洗澡時不慎所致：
  ⒈甲女於106 年9 月30日偵查中證述，其證述經原審勘驗偵查
    庭錄音錄影光碟後做成逐字譯文，故偵查筆錄部分應以原審
    勘驗筆錄為準（原審卷一第225頁至240頁）。甲女於檢察官
    訊問時陳稱：爸爸幫我洗澡的時候摸我鼻鼻。鼻鼻是（手指
    下體）。平常都是爸爸、阿嬤跟保母幫我洗澡。爸爸幫我洗
    鼻鼻的時候他手刺到我的鼻鼻，刺到鼻鼻的前面。有伸到鼻
    鼻裡面去，有伸到尿尿跑出來的那個裡面去，我有跟爸爸說
    ，爸爸刺到我的鼻鼻，爸爸說這樣就要洗。爸爸刺到鼻鼻1
    次。爸爸刺的鼻鼻的時候，他用肥皂在幫我洗澡。刺到鼻鼻
    之後就跟爸爸說刺到我很痛。然後爸爸就小力，就是輕輕。
    爸爸小力一點洗鼻鼻的時候，沒有把手手放到我尿尿裡面等
    語（原審卷一第226頁至228頁、第231至232頁）。
  ⒉證人即甲女祖母0000甲000000D於檢察官訊問時結證稱：被害
    人平常都是我在帶，我在家都是我幫被害人洗澡，被告會幫
    忙洗一、兩次等語（偵卷第7至8頁），另於原審審理時結證
    稱：甲女之父母離婚之後，由我跟保母照顧，被告也有但是
    很少，他要工作。被告有時候下班回家，被害人也下課回家
    ，我在煮晚餐，被害人一直哭鬧，被告會幫被害人先洗澡。
    甲女不曾表示過，拒絕讓被告洗澡。甲女每次洗澡都是我幫
    甲女穿衣服。被告不會幫被害人穿衣服，都是我幫被害人穿
    的。甲女洗完澡，被告用浴巾包好的時候，就叫我去幫被害
    人穿衣服。我帶被害人到二樓穿衣服的過程中，被害人沒有
    跟我講有不舒服，也沒有看過被害人有流血的情況（原審卷
    一第87頁至第110頁）。
  ⒊被告於警詢時陳稱：我與甲女、母親感情很好，我們一家三
    口，我與我女兒相依為命，而且我都很盡心盡責在努力工作
    撫養她，照顧不到的地方我還請保母照顧。甲女不會自己洗
    澡。平時由我或我母親、保母幫她洗。甲女洗頭用洗髮乳，
    洗澡用香皂或沐浴乳，洗屁股的時候我會叫她把腳張開像大
    字形樣，這樣屁股跟尿尿的地方才洗的乾淨。甲女不曾表示
    不要讓我幫她洗澡。有時候洗澡洗屁股比較大力時她會喊痛
    （警卷第7至11頁）。被告又於檢察官訊問時陳稱：我幫甲
    女洗下體的時候，甲女叫我要小力一點，我不太會斟酌力道
    （偵卷第7頁）。被告於原審審理時則陳稱：我幫甲女洗澡
    時，會用手幫她洗外陰部，會用沐浴乳跟肥皂洗，先抹在我
    的手，肥皂抹一抹有泡沫再去洗甲女下體，不知道有女性專
    用洗陰部沐浴乳。（原審卷一第373至377頁）。
  ⒋依據甲女、被告之母上開證述及被告陳述可知，被告與其妻
    離婚後，甲女主要係由甲女祖母及保母照顧，甲女洗澡主要
    亦係由甲女祖母及保母為之，被告係偶而為之。因而，被告
    為甲女洗澡時，不知道應避免使用具刺激性之一般肥皂或沐
    浴乳為甲女清洗陰部，於甲女洗澡後亦不會在浴室幫甲女穿
    好衣服，而需請甲女祖母幫甲女穿衣服。
  ⒌鑑定證人鍾文振醫生證稱：一般洗澡我個人覺得不可能用手
    指去戳到而造成這樣的一個傷害，因為以4 歲小孩而言，生
    殖器官那個部位非常小，要刻意把它撐開之後，特別用手有
    針對性對那個小洞進行穿入的侵襲，才可能造成這樣的行為
    ，一般正常的侵襲，不會針對到那麼細微的小洞，她是4 歲
    的小孩子，不是正常人的生殖器官，它是很小的，那部位很
    小的，甚至比我們的指頭都還要小，除非刻意去用手指頭去
    做，不然不會造成這樣的傷害（偵卷第12頁、原審卷一第45
    1 頁）；以手指頭強行用力塞進去幼兒的陰道，是會造成撕
    裂傷（原審卷一第456 頁）。然「被害人處女膜有如同診斷
    書所描述之疑似處女膜舊裂傷。此種傷痕因洗澡時施力不當
    而導致的機率不高，但亦無法完全排除」一事，亦有國立臺
    灣大學醫學院附設醫院107年2月12日校附醫秘字第10709008
    75號函附「鑑定案件意見表」1份在卷可查（偵卷第59頁至6
    0頁）。「所謂『施力不當』係針對南投地檢署106年12月13日
    投檢蘭端106他1478字第1069915938號函詢『請貴院協助鑑定
    被害人處女膜傷勢及該傷勢有無可能係被告替被害人洗澡時
    ，施力不當而不慎插入所致』。然因『施力不當』非專有名詞
    ，只是一般概念，爰本院難以定義其情形。」亦有國立臺灣
    大學醫學院附設醫院110年5月4日校附醫秘字第1100902197
    號函附受理院外機關鑑定/查詢案件回復意見表在卷可查（
    本院卷第245至247頁）。因此。甲女處女膜所受傷痕，雖然
    機率低，並無法完全排除是因被告為甲女洗澡時施力不當之
    可能性。從而，依據甲女證述、證人即甲女祖母、國立臺灣
    大學醫學院附設醫院上開鑑定意見、受理疑似性侵害事件驗
    傷診斷書各1 份及照片6 張，應可認定被告為甲女洗澡時有
    以手指插入甲女陰部1次。
  ⒍依甲女於106 年9 月30日偵查中所述：爸爸幫我洗鼻鼻的時
    候他手刺到我的鼻鼻，刺到鼻鼻的前面。有伸到鼻鼻裡面去
    ，有伸到尿尿跑出來的那個裡面去。爸爸刺到鼻鼻1次。爸
    爸刺的鼻鼻的時候，他用肥皂在幫我洗澡。刺到鼻鼻之後就
    跟爸爸說刺到我很痛。然後爸爸就小力，就是輕輕。爸爸小
    力一點洗鼻鼻的時候，沒有把手手放到我尿尿裡面。就只有
    這一次等語（原審卷一第226頁至228頁、第231至232頁）可
    知被告僅有1次為甲女洗澡時手刺到甲女陰部，但經甲女告
    知會疼痛後，被告即變更力道為甲女清洗，且無再以手指侵
    入甲女陰部之情形。如被告係基於性交之故意而以手指插入
    甲女陰部，當無可能僅因甲女疼痛反映，而隨即改變其所為
    。加以被告並非甲女生活主要照顧者，亦不知如何妥善為甲
    女清洗陰部等情，已如前述，則被告為甲女清洗陰部時一時
    不慎以手指插入，依一般人之經驗法則及前述國立臺灣大學
    醫學院附設醫院鑑定意見，並非全無可能。
  ⒎鑑定證人鍾文振醫師於原審審理時證稱：幼童光是把外陰部
    撐開即會疼痛，如果已經有突破造成的傷害，那是很疼痛的
    ，我覺得小孩子應該是會到哭泣的程度；疼痛會跟傷害的方
    式有關係，如果只是輕微又比較小的鈍物，比如說小指頭進
    去，它可能會有輕度的不愉快，會排斥、會拒絕那種輕微的
    疼痛，如果是用像香蕉或是像茄子那麼大的器具去突破，這
    樣造成傷害會很痛，那個程度會完全不一樣，要看傷害造成
    時候的情形。（原審卷一第452頁、第455頁）。參以甲女於
    檢察官訊問時證述：刺到鼻鼻之後就跟爸爸說刺到我很痛。
    然後爸爸就小力，就是輕輕。爸爸小力一點洗鼻鼻的時候，
    沒有把手手放到我尿尿裡面（原審卷一第226頁至228頁、第
    231至232頁），甲女並無提及其曾哭泣，或拒絕再讓被告為
    其洗澡等情。又證人即甲女祖母證述：甲女不曾表示過拒絕
    讓被告洗澡。甲女每次洗澡都是我幫甲女穿衣服。被告不會
    幫被害人穿衣服，都是我幫被害人穿的。我帶被害人到二樓
    穿衣服的過程中，被害人沒有跟我講有不舒服，也沒有看過
    被害人有流血的情況（原審卷一第87頁至第110頁）。是依
    鑑定證人鍾文振醫師上開證述，被告如係強力侵入甲女陰部
    ，應會造成甲女極大疼痛，導致甲女哭泣。但甲女固陳述其
    很痛，但並未提及其曾哭泣，應可認定被告非以手指強力侵
    入。參以甲女祖母所述，被告為甲女洗澡後均由其為甲女穿
    衣，甲女未曾表達不舒服或有流血之情形，也不曾拒絕讓被
    告洗澡。而依常情，如被告反覆造成甲女劇痛之感受，依甲
    女當時年僅四歲，當無做作之必要，必然會抗拒由被告為其
    洗澡。
  ⒏綜上，被告雖有以手指插入甲女陰部之行為，參酌前述國立
    臺灣大學醫學院附設醫院鑑定意見，以及甲女證稱於其表達
    疼痛感受後，被告立即變更力道，且被告僅有一次手指插入
    行為，以及甲女未曾拒絕由被告為其洗澡等情，實難認被告
    係基於性交之故意而以手指插入甲女陰部。
  ㈣證人即遊戲治療師0000甲000000F於原審審理時證述：甲女因
    本案進行達26次之遊戲治療，兒童在遊戲當中她整體情緒反
    應，我們在辨識她的遊戲主題，大部分的兒童在遊戲當中，
    她的遊戲主題其實都有特定的幾項其實是比較明顯的，這一
    位被害人本身的遊戲主題比較是集中在下面幾個項度裡面，
    一個是權利跟控制，第二個部分是她有出現解離的狀況，第
    三個她有安全感的議題，第四個是孩子本身除了就是創傷以
    後，其實她本身也會有自己的復原力，所以也有療癒的主題
    ，另外一個特別是性的議題，被害人在進行26次裡面，有6
    次出現性化行為就是與性議題有關的一個遊戲反應；臺灣的
    黃雅玲跟戴嘉南兩位老師他們長期耕耘在受性侵害兒童的心
    理創傷的部分，有做一些分析，裡面有提到說孩子在遭受到
    性相關的創傷之後，會出現一些創傷後的一些反應，其中的
    反應孩子有包含可能是孩子會重複體驗創傷反應，然後解離
    反應，還有迴避，這個文章裡面其實也有提到受性侵害的兒
    童會容易出現就是負向的情緒，尤其是憤怒，這案的被害人
    她在遊戲當中確實蠻常出現，就是憤怒跟攻擊的一個行為，
    另外她也有解離的反應，她在第14次遊戲治療結束之後，她
    曾經很直接表述，她對於沒有穿衣服這件事情，她是非常抗
    拒，而且非常的討厭，這跟兒童其實迴避跟性有關的狀況有
    點雷同。在第24次（後更正為第23次）的時候，因為我使用
    了性別教育玩偶，但因是非指導性的，由兒童自己去探索性
    別教育玩偶，但她在看到男生的性別教育玩偶的時候，她看
    到生殖器的直覺反應，就是把我拉進去帳篷裡，然後說這個
    很危險，因為當時接案時兒童剛好4歲，她的性認知的發展
    ，理論上對於身體是好奇的、探索的，但本案的兒童直接出
    現的反應是恐懼、害怕，然後甚至要治療師跟她一起逃離，
    所以在這個過程裡面評估就是這個案子的小孩她的創傷反應
    跟性議題是有相關性等語（參見原審卷一第463頁至464頁）
    ，並有前揭遊戲治療摘要紀錄表附卷可稽。然而，依甲女所
    述，被告係為其洗澡曾以「手指」插入其陰部導致疼痛，甲
    女並非指訴係被告以「生殖器」侵入。則甲女於上開遊戲治
    療過程中對於男性生殖器所生恐懼等反應，尚難認與被告上
    開以手指插入甲女陰部行為有關。
  ㈤證人即保母0000甲000000B於原審審理時結證稱：106年8、9
    個月擔任甲女之保母。當時被害人祖母在上大夜班。上大夜
    班的話，甲女都在我家過夜，星期六、日由甲女祖母或被告
    會帶回去，被害人祖母平日有休息的話，也會帶回去。在我
    家是由我幫甲女洗澡，我會教她說女孩子的陰部要自己洗。
    被害人說我回去爸爸都會幫我洗澡，我問說爸爸怎麼幫妳洗
    ，被害人說爸爸都用白色的東西弄我那邊。我說以後妳要自
    己洗，不能讓爸爸洗，被害人沒有說被告有用手指去戳到她
    ，被害人是說用白色的東西幫她洗，把她洗痛等語（原審卷
    一第202頁至214頁）。而證人即○○國小附設幼兒園老師0000
    甲000000C於原審審理時結證稱：甲女的保母向老師轉述說
    她在帶被害人的過程當中，被害人有告訴她說下體會痛不舒
    服，她就有去問被害人跟她講爸爸在幫她洗澡的時候，手手
    有碰觸到她，讓她覺得不舒服，當時她告知我們這件事情時
    ，我當下就有告訴我的搭檔說老師們要特別注意。隔天被害
    人來上學我就有用半聊天的方式，再跟她問保母提到的這件
    事情，被害人就告訴我說她的下面痛痛的，我問她怎麼會痛
    痛的，是不是尿尿的時候她擦到的，還是有其他的問題，被
    害人也是轉述跟保母一樣的答案，被害人講完我就立刻帶她
    進去廁所檢查，就說老師幫妳看看，妳還有沒有痛痛的這樣
    ，我當下檢查是沒有傷口，我有告訴被害人說那妳要小心，
    穿内褲的時候，或是尿尿的時候要特別輕，如果還不舒服就
    要馬上告訴老師，老師會想辦法幫妳處理。我沒有去碰觸她
    的下體，我只是請她腳開一點，看一下外觀處是不是有傷痕
    、擦痕，但沒有看到有紅腫。被害人有做手指頭往上舉，就
    是戳的動作，手往上戳這樣。被害人沒有說除了爸爸以外，
    其他人對她做了什麼事等語（原審卷一第197頁至201頁）。
    證人即甲女保母所述，核與甲女指訴被告係以手指插入其陰
    部部分，顯有不符，而難以憑採；而證人即○○國小附設幼兒
    園老師0000甲000000C於審理中證述證人即甲女保母於審判
    外聽聞甲女所為之陳述，屬傳聞之再傳聞證據，且與證人甲
    女保母於原審審理中之證述不符，此部分已難採信。再者，
    證人即○○國小附設幼兒園老師0000甲000000C上開證述，雖
    可證明甲女曾向其陳述被告有以手指戳到甲女陰部之行為，
    但無從佐證被告係基於強制性交故意而以手指侵入甲女陰部
    ，自無從作為不利被告認定之依據。
  ㈥甲女於106年9月30日11時31分檢察官第2次訊問證述：爸爸拿
    刺刺的東西，刺到我鼻鼻（原審卷一第238頁）。此與甲女
    先前陳述被告係以手指刺到其陰部一節已有不符，也與證人
    即保母0000甲000000B所述甲女稱被告以「白色的東西」侵
    入陰部有所不同。且甲女於該次應訊已多次出現無法切題之
    應答，呈現無法專注，顧著玩其手中物品而不願意回答之情
    形，此有原審勘驗筆錄附卷可參（原審卷一第239頁），是
    甲女此部分證述，容有瑕疵，其證述被告持不明物體插入其
    陰部部分之證述，即難採信。故檢察官起訴被告持不明物體
    插入甲女下體之事實，除甲女上開具有瑕疵之證述內容外，
    亦無其餘該「不明物體」之具體佐證，此部分公訴意旨所指
    之犯行，本院即無從予以認定。
五、綜上所述，本件檢察官所提出之證據，不足為被告有罪之積
    極證明，其指出證明之方法，亦無從說服法院形成被告有罪
    之心證。此外，復查無其他積極確切證據，足認被告有何檢
    察官所指之加重強制性交犯行，基於無罪推定之原則，應為
    被告甲男無罪判決之諭知。原審疏未審究上情，對被告遽予
    論罪科刑，尚有未洽，被告否認犯罪，非無理由，應由本院
    將原審判決撤銷，並為被告無罪之諭知。
據上論斷，應依刑事訴訟法第369條第1項前段、第364條、第301
條第1項，判決如主文。
本案經檢察官張姿倩提起公訴，檢察官乙○○到庭執行職務。
中　　華　　民　　國　　110 　年　　9 　　月　　14　　日
       　　刑事第三庭     審判長法　官  邱  顯  祥      
　　　　　　　　　　　　　　    法　官  楊  欣  怡      
　　　　　　　　　　　　　　　  法　官  李  明  鴻      
以上正本證明與原本無異。                                
檢察官得上訴。
如不服本判決應於收受送達後二十日內向本院提出上訴書狀，其
未敘述上訴之理由者，並得於提起上訴後二十日內向本院補提理
由書（均須按他造當事人之人數附繕本）「切勿逕送上級法院」
。因疫情而遲誤不變期間，得向法院聲請回復原狀。          
　　　　　　　　　　　　 　　　 書記官  陳  慈  傳      

中　　華　　民　　國　　110 　年　　9 　　月　　14　　日